臺灣臺南地方法院民事判決　　　　　　　96年度簡上字第68號
上　訴　人　乙○○
被上訴人　　甲○○
上列當事人間請求確認本票債權不存在事件，上訴人不服中華民
國96年 2月13日本院臺南簡易庭95年度南簡字第2288號民事簡易
判決，提起上訴，經本院於民國96年 8月23日言詞辯論終結，判
決如下：
    主  文
上訴駁回。
第二審訴訟費用新臺幣壹仟伍佰元由上訴人負擔。
    事  實
甲、上訴人方面：
  一、聲明：求為判決：
    (一)原判決廢棄。
    (二)確認被上訴人持有上訴人所簽發，發票日為民國95年 3月
      7 日，票面金額為新臺幣（下同）30,000元之本票（下稱
      系爭本票）債權不存在。
    (三)第1、2審訴訟費用由被上訴人負擔。
  二、陳述：除與原判決記載相同者，茲引用之外，補稱：
    (一)被上訴人於原審到庭陳述係受僱擔任經理乙職，顯然卸刑
      事重利之責。查被上訴人現為嘉佳當鋪股東，何以再受僱
      於萬通當舖，有違常理與經驗法則。
    (二)本件系爭本票之發票日為95年3月7日，核與訴外人黃鴻榮
      於95年3月7日簽發本票及證人莊閎元到庭證述之借貸時間
      相同，且證人莊閎元證稱95年3月7日借貸金額確實為10,0
      00元，是原判決採信被上訴人之說詞，自有未洽，且助長
      暴利取得不法票據而行使債權。
    (三)綜觀訴外人黃鴻榮與萬通當鋪數次借貸與清償關係，確與
      上訴人無關，況且被上訴人於95年3月7日未告知原委，而
      是訴外人黃鴻榮借貸後，再聯絡到萬通當鋪，並留置強索
      保證人票據。上訴人接到訴外人黃鴻榮聯絡，前往萬通當
      鋪瞭解情況，反遭一併留置而簽具本票。而簽發本票當時
      ，被上訴人並未告知要擔保另外 1筆20,000元之借款，係
      訴外人黃鴻榮簽發本票之後，被上訴人之承辦人員莊閎元
      逕行要求其簽發面額30,000元之系爭本票，其一方面擔心
      訴外人黃鴻榮借不到錢，另一方面被上訴人等人告知訴外
      人黃鴻榮之前已經先借款，現在是補簽本票，故其只好同
      意簽發面額30,000元之系爭本票。
    (四)原審認定上訴人應負擔訴外人黃鴻榮借款40,000元中之30
      ,000 元，實為主觀認定，蓋訴外人黃鴻榮提供2臺機車典
      當，其價值已超過借款金額。雖訴外人所有之車號L8V-22
      1 號機車不慎受撞擊，其修護費用含及借貸，更物超所值
      。原審未參核上訴人提呈之事證，認可被告 9分利息合法
      性之取得，典押2臺機車中UN6-625號機車，流當金額單憑
      被上訴人之陳述，未要求被上訴人提供買賣憑據，予以被
      告9分利息計算之無限求償，明顯違背法理。
    (五)證人莊閎元於原審證稱：訴外人黃鴻榮於95年 3月10日歸
      還10,000元，該筆10,000元之還款即為清償其負連帶保證
      責任之10,000元。則本件其所簽發之系爭本票僅擔保訴外
      人黃鴻榮於95年3月7日之借款10,000元，而訴外人黃鴻榮
      復已清償該筆款項，故系爭本票債權業已消滅。
  三、證據：援用原審所提出之證據。
乙、被上訴人方面：
  一、聲明：求為判決：如主文第1項所示。
  二、陳述：除與原判決記載相同者，茲引用之外，補稱：
    (一)本件上訴人係訴外人黃鴻榮借款之保證人，因訴外人黃鴻
      榮 1年餘均未接洽還款，且避不見面，故乃聲請本票裁定
      ，且上訴人於上訴理由中所述事實均與本件無關。
    (二)訴外人黃鴻榮雖曾於95年3月10日還款 10,000元，但該筆
      款項係用來清償伊以車號 UN6-625號機車之借款，與本件
      票款債權無關。
    (三)本件訴外人黃鴻榮於95年2月28日借款20,000元（編號478
      ），於同年3月7日借款10,000元（編號478-1），於同年3
      月13日再度借款10,000元，故其將該筆10,000元合併編號
      478之20,000元，成為30,000元（編號478-2），上訴人於
      95年3月7日簽發之系爭本票係擔保編號478之 20,000元及
      編號478-1之10,000元。
  三、證據：援用原審所提出之證據。
    理  由
一、本件上訴人於原審起訴主張：被上訴人曾以其持有上訴人簽
    發之系爭本票，向本院聲請裁定准予強制執行，惟系爭本票
    係上訴人遭被上訴人脅迫所簽發，且上訴人之所以簽發系爭
    本票，乃因95年3月7日訴外人黃鴻榮向訴外人萬通當舖借款
    10,000元，邀同上訴人擔任連帶保證人，上訴人始簽發系爭
    本票，故系爭本票所擔保之債權金額為10,000元，並非票載
    之30,000元，且訴外人黃鴻榮所典當之車號UN6-625號、L8V
    -221號機車 2臺流當所得已足以清償其債務，被上訴人之系
    爭本票債權自不存在。又訴外人黃鴻榮向訴外人萬通當舖借
    款，按月息9分計算，借款後每15天繳納1次利息，系爭本票
    所擔保的債務是訴外人黃鴻榮在95年3月7日所借10,000元，
    繳納利息的紀錄卡為「編號478-1」（1H指10,000元，15A指
    15天繳息1次），至於「編號469-2」紀錄卡是訴外人黃鴻榮
    在95年3月10日借款20,000元、「編號478-2」紀錄上是訴外
    人黃鴻榮在95年3月13日借款30,000元，因此「編號469-2」
    、「編號478-2」分別95年3月10日、95年3月13日借款，均
    在上訴人簽發系爭本票以後，故「編號478-2」、「編號469
    -2」之借款，均係在上訴人簽發系爭本票之後所借，且訴外
    人黃鴻榮均有提供機車典當質押，與上訴人無關。又被上訴
    人取得流當品變賣後，不定期聚眾到上訴人任職之新樓醫院
    開刀房騷擾、惡言惡行，另破壞住家門鎖 2只，以合法當舖
    行使地下錢莊之暴利、暴行作為，所涉強盜、恐嚇、毀損的
    刑事行為，原告已另訴請偵辦，爰依民事訴訟法第247 條第
    1項規定，提起本件訴訟等語。
二、被上訴人則以：訴外人黃鴻榮持 2臺機車向訴外人萬通當舖
    借款，繳息紀錄上「編號469」為車牌號碼「UN6-625號」輕
    型機車、「編號478」為車牌號碼「L8V-221」重型機車。其
    借款經過為：(1)95年2月7日向訴外人萬通當舖借20,000元，
    提供車牌號碼「UN6-625 號」輕型機車質押，紀錄卡為「編
    號469-2」。(2)95年2月20日向訴外人萬通當舖借款10,000元
    ，提供車牌號碼「UN6-625號」輕型機車質押。(3)95年2月28
    日向訴外人萬通當舖借款20,000元，提供車牌號碼「L8V-22
    1號」重型機車質押，紀錄卡為「編號478」。(4)95年3月7日
    向訴外人萬通當舖借款 10,000元，提供車牌號碼「L8V-221
    號」重型機車質押，合併之前該重型機車所借20,000元，共
    借30,000元，紀錄卡為「編號478-2」。(5)95年3月10日訴外
    人黃鴻榮就「UN6-625 號」所借款有還款10,000元，但在95
    年3月13日又以「L8V-221號」重型機車再增借10,000元，故
    「L8V-221 號」重型機車共借款40,000元。本件訴外人黃鴻
    榮借款中，車牌號碼「UN6-625 號」輕型機車業經訴外人萬
    通當舖流當取償，而車牌號碼「L8V-221 號」重型機車，因
    訴外人黃鴻榮於機車質借後，以工作不方便為由向訴外人萬
    通當舖借走機車使用，迄今未告知訴外人萬通當舖機車放置
    何處，訴外人萬通當舖無法流當取償，因此車牌號碼「L8V-
    221 號」重型機車未流當取償，借款亦未清償。又車牌號碼
    「L8V-221號」重型機車，在95年2月28日訴外人黃鴻榮已向
    訴外人萬通當舖借款20,000元，95年3月7日要再增借10,000
    元時，訴外人黃鴻榮邀同上訴人擔任連帶保證人，當時訴外
    人黃鴻榮合併前次所借款共計30,000元，上訴人始簽發系爭
    本票，在30,000元範圍內擔任連帶保證人。再者，訴外人萬
    通當舖係依當舖業合法經營，依當舖業法第11條規定，年率
    最高不得超過年息48％（換算月利率為 4％），另可收取倉
    棧費，倉棧費之最高額，不得超過收當金額 5％，並無暴力
    行為。而訴外人萬通當舖採責任制，因訴外人黃鴻榮及上訴
    人超過3個月未清償車牌號碼「L8V-221」重型機車所質借款
    項40,000元，被上訴人為放款部門經理，要承擔帳款，乃將
    該筆款項清償訴外人萬通當舖而取得系爭本票，因此由被上
    訴人向上訴人行使權利等語，資為抗辯。
三、本件兩造所不爭執之事實如下：
  (一)被上訴人持有上訴人所簽發之系爭本票 1紙，並持系爭本票
    向本院聲請本票強制執行，經本院以95年度票字第 11713號
    裁定准許強制執行確定在案。
  (二)本件訴外人黃鴻榮向訴外人萬通當鋪之借款經過為：
    1.訴外人黃鴻榮提供車牌號碼 UN6-625號輕機車向萬通當鋪
      借款部分：
      (1)95年2月7日，以該機車借款20,000元。
      (2)95年2月20日，再度以該機車借款10,000元。
    2.訴外人黃鴻榮提供車牌號碼 L8V-221號重機車向萬通當鋪
      借款部分：
      (1)95年2月28日，以該機車向萬通當鋪借款20,000元。
      (2)95年3月7日，以該機車向萬通當鋪借款10,000元。
      (3)95年3月13日，又以該機車向萬通當鋪借款10,000元。
  (三)上開兩造所不爭執之事實，業據兩造分別於原審提出萬通當
    鋪繳息卡影本 3紙、UN6-625號輕機車、L8V-221號重機車行
    車執照影本各1紙（上訴人提出，見原審卷第6、45頁）、L8
    V-221號重機車當票影本1紙、訴外人黃鴻榮簽發之本票影本
    3 紙、上訴人簽發之本票影本1紙、存證信函影本1件、押當
    車輛借用保管切結書影本 1紙、上訴人與訴外人黃鴻榮身分
    證件影本1件、UN6-625號輕機車當票影本1件、讓渡書影本1
    紙（被上訴人提出，見原審卷第23至30頁）為證，復經原審
    及本院依職權調閱本院95年度票字第 11713號本票裁定強制
    執行案件全卷，並向臺南市警察局第五分局函詢訴外人黃鴻
    榮以其所有之L8V-221、UN6-625號機車典當予訴外人萬通當
    鋪之相關登記資料查明屬實，有該分局95年12月20日南市警
    五刑字第 09545281020號函及該函檢送之訴外人黃鴻榮典當
    資料在卷可稽（見原審卷第51至56頁）。本院綜合上開證據
    調查結果，應堪信兩造上述不爭執之事實為真正。
四、惟上訴人主張其所簽發系爭本票之本票債權不存在，則為被
    上訴人爭執否認，並以前揭情詞置辯，是本件所應審究者，
    厥為：(一)上訴人提起本件訴訟有無確認利益？(二)上訴人是否
    遭受脅迫而簽發系爭本票？(三)上訴人簽發系爭本票所擔保之
    債權金額為何？(四)系爭本票債務是否因清償而消滅？(五)上訴
    人以被上訴人與萬通當鋪間之抗辯事由對抗被上訴人，有無
    理由？以下分別論述之。
  (一)按確認法律關係之訴，非原告有即受確認判決之法律上利益
    者，不得提起之；確認證書真偽或為法律關係基礎事實存否
    之訴，亦同，民事訴訟法第247條第1項定有明文。次按所謂
    即受確認判決之法律上利益，係指法律關係之存否不明確，
    原告主觀上認其在法律上之地位有不安之狀態存在，且此種
    不安之狀態，能以確認判決將之除去者而言，苟具備前開要
    件，即得謂有即受確認判決之法律上利益，最高法院52年台
    上字第1240號著有判例可資參照。查本件上訴人主張被上訴
    人持系爭本票，以上訴人為相對人，取得本院95年度票字第
    11713 號裁定准予本票強制執行確定，業經本院依職權調閱
    上開案卷查明屬實，則上訴人之私法上地位自有受侵害之危
    險，且其私法上地位受侵害之危險得以提起本件確認之訴除
    去，參諸前開說明，上訴人提起本件訴訟自有即受確認判決
    之法律上利益。
  (二)次按當事人主張其意思表示係因被詐欺或脅迫而為之者，應
    就其被詐欺或被脅迫之事實，負舉證之責任，最高法院21年
    上字第2012號判例可資參照。查上訴人主張其簽發系爭本票
    係出於被上訴人脅迫所致，既為被上訴人所否認，參諸前引
    判例意旨，自應由上訴人就其所主張遭脅迫而簽發系爭本票
    之事實，負舉證責任，惟上訴人就此迄未舉出任何證據以實
    其說，其空言主張即難遽信。
  (三)另按主張法律關係存在之當事人，須就該法律關係發生所須
    之特別要件，負舉證責任；而事實為法律發生之特別要件者
    ，在消極確認之訴應由被告就其存在負舉證之責任，最高法
    院48年台上字第 824號判例意旨、司法院院字第2269號解釋
    意旨可資參照。查本件上訴人主張系爭本票所擔保之債權金
    額為10,000元，並非票面金額30,000元，既為被上訴人所爭
    執否認，揆諸前引最高法院判例、司法院解釋意旨，自應由
    被上訴人就此負舉證責任。經查：
    1.本件訴外人黃鴻榮提供車牌號碼 L8V-221號重機車向訴外
      人萬通當鋪借款，時間及金額分別為：(1)95年 2月28日，
      以該機車向萬通當鋪借款20,000元；(2)95年3月7日，以該
      機車向萬通當鋪借款10,000元；(3)95年 3月13日，以該機
      車向萬通當鋪借款10,000元等情，為兩造所不爭執，已如
      前述，則上訴人於95年3月7日簽發系爭本票擔保訴外人黃
      鴻榮對萬通當鋪之債務時，訴外人黃鴻榮以車牌號碼L8V-
      221 號重機車向萬通當鋪借款之金額已達30,000元，應堪
      認定。
    2.又上訴人簽發系爭本票擔保訴外人黃鴻榮之借款金額，確
      係訴外人黃鴻榮於95年 2月28日、95年3月7日借貸之金額
      合計30,000元，亦據被上訴人聲請原審傳訊之證人即負責
      承辦訴外人黃鴻榮本件借款之萬通當鋪員工莊閎元到庭證
      稱：黃鴻榮於95年2月28日以L8V-221號重機車質押借款20
      ,000元，又於95年3月7日，以L8V-221號機車質押增借10,
      000元，因黃鴻榮質押之L8V-221號重機車估價之收當金額
      約為25,000元，故黃鴻榮於95年3月7日要求增借10,000元
      時，遭其拒絕，表示如欲增借，須另行提供連帶保證人，
      黃鴻榮乃邀上訴人前往，就先前之借款20,000元連同當日
      增借之10,000元合併簽發系爭本票作為擔保，其當日曾清
      楚告知上訴人及黃鴻榮係就30,000元作連帶保證等語明確
      （見原審卷第59至61頁）。雖上訴人主張證人莊閎元證詞
      不實，謂其並未受告知系爭本票另外擔保 1筆20,000元之
      借款云云，然上訴人於本院審理中陳稱：「黃鴻榮寫完之
      後，我問說要簽本票面額多少，被上訴人的承辦人員莊閎
      元也沒說什麼就叫我要簽30,000元，一方面我擔心黃鴻榮
      借不到錢，另方面他們說黃鴻榮之前已經先借了，現在是
      來補簽的，我就只好同意簽30,000元」（見本院卷第49頁
      ）。倘果如上訴人所陳，其簽發系爭本票之真意係擔保訴
      外人黃鴻榮於95年3月7日當日所借10,000元，則上訴人自
      無於簽發系爭本票當時，猶不知應簽發之本票金額為何之
      理，參以上訴人亦陳稱證人莊閎元等人曾告知訴外人黃鴻
      榮先前已有其他借款，而其簽發系爭本票之面額復與訴外
      人黃鴻榮於95年3月7日前以 L8V-221號機車質押借款之總
      額相符，足見上訴人確係為擔保訴外人黃鴻榮以上開機車
      借款之30,000元，而簽發系爭本票。
    3.況，訴外人黃鴻榮於95年3月7日借款時，僅簽發面額10,0
      00元之本票，此業據證人莊閎元於原審證述明確（見原審
      卷第60頁），並有被上訴人於原審提出之發票日95年3月7
      日，票面金額10,000元，票號TH0000000號本票1紙在卷可
      稽（見原審卷第25頁）。倘上訴人果僅就95年3月7日訴外
      人黃鴻榮所增借10,000元擔任連帶保證人，參諸借款人即
      訴外黃鴻榮當日亦僅簽發面額10,000元本票之事實，衡情
      上訴人亦應簽發面額10,000元之本票，實無超過訴外人黃
      鴻榮之借款金額，而簽發面額30,000元之系爭本票之理，
      是上訴人主張其為擔保訴外人黃鴻榮10,000元之借款債務
      而簽發系爭面額30,000元本票，有違常理，不足採信。
    4.綜上所述，本件被上訴人辯稱系爭本票擔保之債權金額為
      30,000元，應屬可信，上訴人主張系爭本票僅擔保訴外人
      黃鴻榮於95年3月7日對訴外人萬通當舖所為借款10,000元
      ，與卷存證據及其本人陳述內容相左，復與經驗法則有違
      ，難認其主張為可採。
  (四)又上訴人主張訴外人黃鴻榮於95年 3月10日歸還10,000元，
    該筆10,000元之還款即為清償其負連帶保證責任之10,000元
    ，且訴外人質押之車牌號碼UN6-625號、L8V-221號機車之價
    值已足清償訴外人黃鴻榮之債務，故系爭本票債權業已消滅
    云云，為被上訴人所爭執否認，辯稱：該筆10,000元之還款
    係用以清償訴外人黃鴻榮以車牌號碼 UN6-625號機車所為之
    借款，且訴外人黃鴻榮並未將 L8V-221號機車交予萬通當鋪
    等語。經查：
    1.按對於一人負擔數宗債務而其給付之種類相同者，如清償
      人所提出之給付，不足清償全部債額時，由清償人於清償
      時，指定其應抵充之債務；清償人不為前條之指定者，依
      左列之規定，定其應抵充之債務：一、債務已屆清償期者
      ，儘先抵充。二、債務均已屆清償期或均未屆清償期者，
      以債務之擔保最少者，儘先抵充；擔保相等者，以債務人
      因清償而獲益最多者，儘先抵充；獲益相等者，以先到期
      之債務，儘先抵充。三、獲益及清償期均相等者，各按比
      例，抵充其一部，民法第321條、第322條定有明文。查上
      訴人主張訴外人黃鴻榮於95年3月10日返還10,000 元之事
      實，為被上訴人所不爭執，而訴外人黃鴻榮分別以車號UN
      6-625號、L8V-221號機車向萬通當鋪多次借款，亦為兩造
      所不爭，則訴外人黃鴻榮所返還之10,000元究係抵償何筆
      借款，自應依民法第321條、第322條之規定定之。
    2.本件上訴人固主張訴外人黃鴻榮所返還之10,000元係清償
      其簽發系爭本票擔保之借款云云，然上訴人既非清償之人
      ，自無指定該筆給付應抵充何宗債務之權限；又上訴人所
      提出之繳息卡影本及被上訴人所提出當票、本票影本，其
      上均無清償期之約定，且兩造復未提出萬通當鋪曾於95年
      3 月10日前催告訴外人黃鴻榮還款之相關事證，足見訴外
      人黃鴻榮對萬通當鋪所為各筆借款，於95年 3月10日前均
      屬尚未屆清償期之債務，揆諸前引民法規定意旨，自應以
      擔保最少者，儘先抵充。茲訴外人黃鴻榮於95年 3月10日
      前，以L8V-221號機車質押借款之 30,000元，有上訴人簽
      發之系爭本票為擔保，已如前述，而其質押 UN6-625號機
      車所為借款，則乏此類擔保，是依前引民法第322條第2款
      之規定，訴外人黃鴻榮於95年3月10日給付之 10,000元自
      應優先抵充擔保較少，亦即其以 UN6-625號機車所為之借
      款。被上訴人就此所辯情節，與法律規定相符，自屬可採
      。上訴人主張該筆10,000元之還款係清償其簽發系爭本票
      所擔保之借款云云，尚非有據。
    3.至於，上訴人主張訴外人黃鴻榮質押之UN6-625號、L8V-2
      21號機車之價值業已超過借款金額云云，惟被上訴人辯稱
      訴外人黃鴻榮用以質押借款之 UN6-625號機車業經萬通當
      鋪流當取償，而 L8V-221號機車於質當後，遭訴外人黃鴻
      榮以工作不便為由向萬通當舖借走該機車使用，迄今仍未
      尋獲等情，業據被上訴人於原審提出押當車輛借用保管切
      結書影本 1紙為證（見原審卷第27頁），復經證人莊閎元
      於原審到庭證述屬實（見原審卷第61頁）。茲上訴人既未
      能舉證證明訴外人萬通當舖業已將 L8V-221號機車取回流
      當後清償，其空言主張系爭本票所擔保之債務業經清償而
      消滅，自無可採。
    (五)末按在票據上簽名者，依票上所載文義負責；票據債務人
      不得以自己與發票人或執票人之前手間所存抗辯之事由對
      抗執票人，但執票人取得票據出於惡意者，不在此限，票
      據法第5條第1項、第13條定有明文。又以惡意或有重大過
      失取得票據者，不得享有票據上之權利，固為票據法第14
      條所明定，然該條所謂以惡意取得票據者，不得享有票據
      上之權利，係指從無權處分人之手，受讓票據，於受讓當
      時有惡意之情形而言，如從有正當處分權人之手，受讓票
      據，係出於惡意時，亦僅生票據法第13條但書所規定，票
      據債務人得以自己與發票人或執票人之前手間所存人的抗
      辯之事由對抗執票人而已，尚不生執票人不得享有票據上
      權利之問題，最高法院67年台上字第1862號判例可資參照
      。查本件上訴人主張被上訴人於原審到庭陳述係受僱於訴
      外人萬通當舖擔任經理，然被上訴人現為嘉佳當鋪股東，
      其再受僱於萬通當舖，有違常理與經驗法則，且訴外人萬
      通當舖就本件借款按月收取 9分之高利云云，惟即便被上
      訴人一方面受僱於萬通當舖，另一方面又於其他當舖任職
      ，亦難以此逕認被上訴人取得系爭本票係出於惡意，而訴
      外人黃鴻榮既非系爭本票之票據債務人，則訴外人萬通當
      舖是否對黃鴻榮按月收取 9分之利息，亦與本件本票債權
      無涉。茲上訴人既未舉出任何證據證明被上訴人有何惡意
      取得系爭本票情事，參諸前開規定及判例意旨，上訴人即
      應依票載文義負責，不得以其與訴外人萬通當舖間之抗辯
      事由對抗被上訴人。是上訴人上開主張，亦不足為有利之
      認定。
五、綜上所述，本件系爭本票所擔保之債權確係30,000元，且上
    開債權並未因清償而消滅，上訴人訴請確認系爭本票之票據
    債權不存在，為無理由，不應准許。原審為上訴人敗訴之判
    決，經核於法要無不合。上訴意旨猶執前詞指摘原判決不當
    ，求予廢棄改判，為無理由，應予駁回。
六、另按法院為終局判決時，應依職權為訴訟費用之裁判，民事
    訴訟法第87條第 1項定有明文。查本件第二審之訴訟費用即
    第二審裁判費經核為 1,500元，本院爰依職權確定上開訴訟
    費用由上訴人負擔。
七、據上論結，本件上訴為無理由，依民事訴訟法第436條之1第
    3項、第449條第1項、第87條第1項、第78條，判決如主文。
中　　華　　民　　國　　96　　年　　9 　　月　　6 　　日
                  民事第三庭    審判長法  官  蔡美美
                                      法  官  陳淑卿
                                      法　官　周紹武
以上正本係照原本作成。
本判決不得上訴。
中　　華　　民　　國　　96　　年　　9 　　月　　6 　　日
                                      書記官　余吉祥
